【裁判字號】    95,上訴,1711
【裁判日期】    950831
【裁判案由】    違反森林法等
【裁判全文】
臺灣高等法院刑事判決                95年度上訴字第1711號
上  訴  人  臺灣宜蘭地方法院檢察署檢察官
被      告  丙○○
            乙○○
            甲○○
上列上訴人因被告違反森林法等案件，不服臺灣宜蘭地方法院94
年度訴字第476 號中華民國95年4 月4 日第一審判決（起訴案號
：臺灣宜蘭地方法院檢察署94年度偵字第2853號），提起上訴，
本院判決如下：
    主  文
原判決關於丙○○部分撤銷。
丙○○意圖為自己不法之所有，而侵占漂流物，處罰金（銀元）
伍仟元，如易服勞役，以新臺幣壹仟元折算壹日。
其他上訴駁回。
    事  實
一、丙○○於民國九十四年九月十七日在宜蘭縣大同鄉蘭陽溪田
    古爾溪支流之河床上，發現河床內埋有隨河川土石流至林區
    外之漂流木紅檜四支及扁柏三支，竟意圖為自己不法之所有
    ，於同年月十八日及十九日，委請途經該處不知情之路人協
    助其將埋在河床內之紅檜及扁柏各二支搬至河邊後，再於同
    年月二十日雇用不知情之吊貨車司機甲○○，操作車牌號碼
    八０九─ＲＭ號吊貨車，將已搬至河邊之紅檜及扁柏各二支
    （下稱系爭漂流木）吊至上開吊貨車上而侵占入己。惟於同
    日十六時十分許，經行政院農委會林務局羅東林區管理處太
    平山工作站（下稱太平山工作站）巡視員發現後，立即向太
    平山工作站及宜蘭縣警察局三星分局土場派出所報告，嗣經
    警於同日十七時許當場查獲，並扣得已吊載至前開吊貨車上
    之系爭漂流木。
二、案經宜蘭縣警察局三星分局報告臺灣宜蘭地方法院檢察署檢
    察官偵查起訴。
    理  由
甲、有罪部分（即被告丙○○部分）：
一、訊據被告丙○○固坦承其於九十四年九月十七日，在宜蘭縣
    大同鄉蘭陽溪田古爾溪支流之河床上，發現河床內埋有漂流
    木紅檜四支及扁柏三支後，而於同年月十八日及十九日，委
    請途經該處之路人協助其將埋在河床內之紅檜及扁柏各二支
    搬至河邊，再於同年月二十日雇請被告甲○○操作車牌號碼
    八０九─ＲＭ號吊貨車，將已搬至河邊之系爭漂流木吊至上
    開吊貨車之事實不諱，惟辯稱：因縣政府已開放撿拾漂流木
    ，伊始在現場撿拾河床內之漂流木云云。
二、惟查：
(一)觀之卷附宜蘭縣政府九十四年九月十五日府農林字第０九四
    ０一一七五四三─Ａ號公告（警卷第二八頁），可知自九十
    四年九月十五日起至同年十月十四日止，每日上午八時至下
    午五時，當地居民得自由撿拾因九十四年八月三十日泰利颱
    風之天然災害發生後之國有漂流林竹木，僅限於以人力撿拾
    之枝梢材及殘材，至屬針葉樹一級木或闊葉樹一級木（例如
    紅檜、扁柏、肖楠、櫸木、牛樟等）足以認定為國有漏未註
    記之大徑木者，則不得撿拾甚明。是被告丙○○所本案所撿
    拾之地點，係屬家源橋以下至海邊之開放撿拾區域乙節，固
    經證人即太平山工作站技佐林吳池於原審結證屬實（原審卷
    第七九頁），且該地點係緊臨國有林太平山事業區第一一一
    林班之河床地，非國有林地及森林法第三條所稱之「森林」
    ，固有行政院農業委員會林務局羅東林區管理處九十五年六
    月九日羅太政字第０九五一七００二０五號函附卷足稽（本
    院卷第二七頁）。然被告丙○○所撿拾之系爭漂流木，仍係
    所公告不得撿拾之針葉樹一級木，且被告亦非以人力撿拾，
    乃係雇用不知情之甲○○操作吊貨車以機器進行吊運，顯在
    在與上揭公告撿拾之標的與方式灼然不符，被告丙○○空言
    辯稱係因縣政府開放撿拾漂流木，始至現場撿拾等語，自無
    足採。
(二)另證人即宜蘭縣政府林務課承辦人林育助亦於原審結證稱：
    被告丙○○向詢問有關撿拾漂流木之問題時，其曾告知撿拾
    之期間與內容，並表示需至鄉公所查看詳細公告內容且撿拾
    僅限於人力撿拾，亦即僅可徒手撿拾，並未告知不須聲請即
    可逕行撿拾等語綦詳（原審卷第七五頁、第七七頁），益徵
    被告丙○○所稱：伊詢問承辦人林育助後，林育助告知不須
    聲請即可撿拾之辯解，亦無可信。
(三)復查系爭漂流木之山價總計為新臺幣（下同）十七萬二千九
    百四十三元之事實，有行政院農委會林務局羅東林管處九十
    五年二月十七日羅太政字第０九五一七０００六二號函附之
    山價查定書一份在卷可參（原審卷第四六頁、第四七頁）。
    足認系爭漂流木之價格非微。再佐以卷附太平山工作站取締
    挖掘、竊取埋沒材案會勘紀錄、蘭陽溪河床田古爾橋附近違
    法挖掘及竊取埋沒材現場位置圖、贓物認領保管單各一份與
    現場照片十四幀（警卷第二五至三三頁），堪認被告丙○○
    係於詢問證人林育助相關撿拾漂流木之問題後，在公告撿拾
    之期間與區域內，擬利用公告撿拾而得矇混之機會，以機器
    將埋在田古爾溪支流河床上，價值不匪而不得撿拾之針葉樹
    一級木之系爭漂流木予以吊運侵占入己，且有為自己不法所
    有之意圖均彰至明。
(四)綜上，本件事證明確，被告上揭侵占漂流木之犯行足堪認定
    ，應予依法論科。
三、論罪之理由：
(一)核被告丙○○基於為自己不法所有意圖而侵占系爭漂流木之
    所為，係犯刑法第三百三十七條之侵占漂流物罪。
(二)又被告丙○○利用不知情之被告甲○○以操作吊貨車方式，
    使系爭漂流木置於其實力支配之下而侵占入己，應論以間接
    正犯。
(三)公訴意旨雖認被告丙○○之所為，係犯森林法第五十二條第
    一項第四款之結夥二人以上竊取森林主產物、同條第六款之
    為搬運贓物使用車輛竊取森林主產物等罪嫌。惟按森林法第
    五十條及第五十二所定竊取森森主、副產物之罪，應係行為
    人竊取之地點在「森林」內，始克當之，若所竊取之處係在
    森林以外，當與該罪之構成要件有間。查：本件所查獲之林
    木紅檜、扁柏，就林木外觀、種類，應屬國有林地內所有，
    屬於森林之主、副產物乙情，固有卷附行政院農委會林務局
    九十五年六月二十日林政字第０九五０一二九一八三號函可
    按（本院卷第二九頁）。然本件查獲地點係緊臨國有林太平
    山事業區第一一一林班之河床地，非國有林地及森林法第三
    條所稱之「森林」，已如前述（詳甲之二之 (一) 所載）。
    且查獲之紅檜及扁柏，依外觀、種類與具有衝撞痕跡予以判
    斷，應為隨河川土石流至林區外之漂流木，而非自山上砍伐
    下來乙節，並經證人即太平山工作站技佐林吳池於原審結證
    翔實（原審卷第八一頁）。足見系爭漂流木既非被告丙○○
    自森林中所砍伐者，且應已屬脫離國有林管理人實力支配以
    外之漂流物，復者被告丙○○所拾地點亦非屬森林法所指之
    「森林」彰彰至明。故縱系爭漂流木屬森林主、副產物，然
    既已隨河川土石流至森林區域外，而屬漂流物範疇，是予以
    撿拾者，自難以森林法所定竊取森林主、副產物之罪相繩。
    公訴意旨誤認被告丙○○所為應依森林法予以論科，容有誤
    會，然因其基本社會事實同一，本院自得變更其起訴法條，
    合此敘明。
四、撤銷改判之理由：
(一)原審認被告丙○○犯侵占漂流物罪而予論科，固非無見。惟
    查：被告丙○○行為後，刑法業於九十五年七月一日修正公
    布施行（以下簡稱新刑法），依新刑法第二條第一項規定，
    行為後法律有變更者，適用行為時之法律。但行為後之法律
    有利於行為人者，適用最有利於行為人之法律，刑法第二條
    第一項定有明文。本件被告於犯罪時，刑法第四十二條第二
    項前段規定：「易服勞役以一元以上三元以下折算一日。」
    又被告行為時之易服勞役折算標準，據修正前罰金罰鍰提高
    標準條例第二條前段規定，就其原定數額提高為一百倍折算
    一日，則本件被告依行為時之易服勞役折算標準，應以銀元
    三百元即新臺幣九百元折算一日。惟新刑法第四十二條第三
    項前段規定：「易服勞役以新臺幣一仟元、二仟元或三仟元
    折算一日。」比較修正前後之易服勞役折算標準，以修正後
    之規定，較有利於被告，則應依刑法第二條第一項後段規定
    ，適用修正後之刑法第四十二條第三項前段規定，定其折算
    標準。茲原審判決就此部分未及比較，難謂允洽（至刑法第
    三百三十七條，其罰金刑經比較新舊法結果，新法並未較有
    利於被告，依新刑法第二條第一項規定，原審判決適用舊刑
    法規定並無違誤，併此說明）。檢察官上訴意旨猶僅以系爭
    漂流木係屬森林主、副產物，即認被告丙○○應係構成森林
    法第五十二條第一項第四款第六款之罪，而指摘原判決不當
    云云，固無理由，惟原判決既有上開可議之處，仍無可維持
    ，應由本院就此部分撤銷改判。
(二)審酌被告丙○○違反撿拾漂流木公告之內容、標的及方法侵
    占系爭漂流木，並斟酌系爭漂流木價值高達十七萬餘元，所
    侵害之國家財產非微，並其犯後一再否認犯行，態度非佳，
    暨其犯罪之動機、目的、手段、素行等一切情狀，量處如主
    文第二項所示之刑，並諭知如易服勞役折算之標準（比較新
    舊法詳如上開撤銷理由所載）。
乙、上訴駁回部分（即被告甲○○、乙○○部分）
一、公訴意旨略稱：
(一)被告乙○○與被告丙○○間係基於共同之犯意聯絡與行為分
    擔，亦涉犯森林法第五十二條第一項第四款、第六款之罪嫌
    ，應論以共同正犯。
(二)被告甲○○之所為，係犯刑法第三百四十九條第二項之搬運
    贓物罪嫌。
二、訊據被告乙○○、甲○○堅詞否認有何犯行，被告乙○○辯
    稱：伊不知被告丙○○在撿拾漂流木，因伊菜圃在旁邊，怕
    被弄壞水管，所以將水管移開等語；被告甲○○則以：伊是
    吊車司機，僅受僱以吊貨車吊物，伊曾問過被告丙○○，他
    說是合法等語置辯。
三、按犯罪事實應依證據認定之，無證據不得認定其犯罪事實，
    又不能證明被告犯罪者，應諭知無罪之判決，刑事訴訟法第
    一百五十四條第二項、第三百零一條第一項分別定有明文。
    次按，認定事實所憑之證據，其為訴訟上之證明，須於通常
    一般之人均不致有所懷疑，而得確信其為真實之程度者，始
    得據為有罪之認定，倘其證明尚未達到此一程度，而有合理
    之懷疑存在時，事實審法院復已就其心證上理由予以闡述，
    敘明其如何無從為有罪之確信，因而為無罪之判決，尚不得
    任意指為違法，最高法院三十二年度上字第六五七號、五十
    二年度臺上字第一三００號及七十六年度臺上字第四九八六
    號分別著有判例可資參照。末按，刑事訴訟法上所謂認定犯
    罪事實之證據，係指足以認定被告確有犯罪行為之積極證據
    而言，如未能發現相當證據或證據不足以證明，自不得以推
    測或擬制之方法，以為裁判之基礎，最高法院二十九年度上
    字第三一０五號及四十年度臺上字第八六號分別著有判例，
    且認定不利於被告之事實須依積極證據，苟積極證據不足為
    不利於被告事實之認定，即應為有利於被告之認定，更不必
    有何有利之證據，最高法院三十年度上字第八一六號判例可
    資參照，合先述明。公訴人認被告乙○○、甲○○涉有上開
    犯行，無非以被告丙○○、乙○○、甲○○於警偵訊中之陳
    述、宜蘭縣警察局三星分局刑事案件移送書、林務局林區管
    理處太平工作站取締挖掘、竊取埋沒材案會勘紀錄及查獲物
    等資為論據。
四、經查：
(一)宜蘭縣警察局三星分局刑事案件移送書，僅係宜蘭縣警察機
    關為將被告移送檢察官偵辦，而自行敘載被告犯罪事實、查
    獲時地等之報告，其不得充為被告有罪認定之證據，要屬當
    然。另林務局林區管理處太平工作站取締挖掘、竊取埋沒材
    案會勘紀錄及查獲物等，雖可證明該站巡視員於事實欄所載
    時地發現有人涉嫌操作吊車等機具盜取埋沒材時，被告乙○○及甲○○均在場之事實，但無法純以此即可認被告乙○○
    犯有森林法第五十條、第五十二條竊取森林主副產物罪及被
    告甲○○犯有刑法第三百四十九條第二項之搬運贓物罪嫌。
    再，被告丙○○、乙○○、甲○○於警偵訊之供述，均否認
    有何犯森林法竊取森林主副物及搬運贓物罪，而綜觀渠等供
    述亦均僅能證明有上開會勘紀錄所載相同之事實，然仍無法
    資為渠等有公訴意旨所指犯行之證據，均合先說明。
(二)次查被告丙○○於偵查中及於原審以證人身分結證時，均明
    確供證：被告乙○○並未參與一同撿拾系爭漂流木，但因其
    堆放及吊運系爭漂流木之地點位於被告乙○○所有之菜園旁
    ，甲○○駕駛吊貨車亦須借道路過乙○○之菜園，故乙○○
    因擔憂菜園水管在系爭漂流木之吊運過程中遭壓毀，始於過
    程中在旁查看並將自行移開水管，但未參與吊運系爭漂流木
    等語綦詳（偵查卷第十四頁、原審卷第八七頁、第八八頁）
    ，核與被告甲○○於原審以證人身分結證稱：九十四年九月
    二十日以電話與丙○○聯絡後，駕駛吊貨車搭載丙○○至現
    場，當時乙○○在附近菜園，其在吊運系爭漂流木時，丙○○在旁協助，乙○○則在菜園內表示不要弄到菜園水管，並
    未參與吊運過程，亦無與丙○○交談等語相互吻合（原審卷
    第八四頁），且被告乙○○確有在事實欄所載河川地承租土
    地乙節，並有被告乙○○所提出九十三年期河川公地使用費
    用繳納代金聯單在卷可參（附於本院卷第五八頁）。足徵被
    告乙○○所稱伊係因顧慮所有之菜園水管恐遭被告丙○○及
    甲○○於吊運系爭漂流木之過程中壓毀，始在旁監看並採取
    移開菜園水管之保護措施等語，尚足信實。此外並無其他證
    據足資認定被告乙○○有與被告丙○○基於犯意聯絡及行為
    分擔而欲置系爭漂流木於己身實力支配下之犯行。公訴意旨
    單以被告乙○○於吊運系爭漂流木之過程中在場之客觀事實
    ，逕指被告乙○○係與被告丙○○間，具有共同之犯意聯絡
    及行為分擔而應論以共同正犯，實乏直接抑或間接證據可資
    補強，自難認公訴人已對被告乙○○所涉犯行盡其舉證之責
    ，而認被告乙○○確有公訴意旨所稱之犯行。
(三)被告甲○○係經證人邱顯慶之介紹而受僱於被告丙○○，工
    作內容為駕駛並操作吊貨車依被告丙○○之指示吊運系爭漂
    流木之事實，業經證人邱顯慶到庭結證：因丙○○詢問是否
    認識開吊貨車之人，其便介紹甲○○，並由丙○○自行去電
    聯繫，當時丙○○係表示欲至溪底載漂流木，其曾詢問丙○○是否合法，丙○○表示合法後，其即將丙○○所言轉告甲○○等語明確（原審卷第八二頁、第八三頁）。是被告甲○○所稱伊僅受僱於被告丙○○進行吊運系爭漂流木之作業，
    而伊主觀上認所受僱內容係屬合法等語，亦非無據。公訴意
    旨純依被告甲○○受僱為被告丙○○吊運系爭漂流木之客觀
    事實，率論被告甲○○涉犯搬運贓物罪嫌，亦難謂有直接抑
    或間接證據可資證明與補強。
(四)綜上所陳，公訴意旨針對被告乙○○與甲○○涉犯各該罪嫌
    所依憑之各該論據，因均乏積極證據予以證明且無其他補強
    證據可資補強，卷內之事證亦皆不足以達一般人無懷疑且得
    確信之程度，是基於禁止推定罪狀之法則，確保國家刑罰權
    之正確行使之目的，因公訴意旨援引之各該論據，均仍不足
    以舉證證明被告乙○○及甲○○確有涉犯如公訴意旨所指之
    罪嫌，且本院復查亦無其他積極證據可資證明被告乙○○、
    甲○○二人犯罪，揆諸首揭判例意旨及法條規定，因被告乙○○及甲○○之犯罪嫌疑咸有不足，皆不能證明其等二人犯
    罪，原審因此就被告乙○○及甲○○二人為無罪之諭知，經
    核並無不當，應予維持。
(五)檢察官上訴意旨指稱：現場並無農地，被告乙○○辯稱「只
    是出借菜園供堆放」並不可採，且該處人跡罕至，十分偏遠
    ，若無適當交通工具，無法到達，但現場僅有被告丙○○之
    自用小客車及被告甲○○之吊貨車，未見有其他車輛，足認
    被告乙○○係與被告丙○○一同到達現場，且於遭查獲時，
    被告乙○○亦聲稱有宜蘭縣政府公告可以撿拾，足見被告乙○○與被告丙○○有共同正犯之犯行；另被告甲○○係工作
    多年之貨卡車司機，自陳亦常駕駛大貨車載貨行駛宜蘭到太
    平山，對於該物並非漂流木而係竊取森林主產物之贓物應有
    認識等語。惟查：(1)被告乙○○確有承租事實欄所載土地以
    經營菜園乙節，業經本院依被告丙○○、甲○○之證言及被
    告乙○○所提出九十三年期河川公地使用費用繳納代金聯單
    認定如上，是檢察官上訴意旨指稱被告乙○○此部分辯解不
    可採信云云，洵屬無據。(2)又被告乙○○並未參與被告丙○○吊運本案系爭漂流木之行為，復經本院詳認如上，而被告
    乙○○如何抵至現場，當與其是否有參與本件犯行無涉。檢
    察官徒以現場僅有被告丙○○用小客車及被告甲○○之吊貨
    車，未見其他車輛，足見被告乙○○係與被告丙○○一同到
    達現場，且於遭查獲時，被告乙○○亦聲稱有宜蘭縣政府公
    告可以撿拾，而謂被告乙○○有參與犯行云云，俱屬主觀臆
    測之詞，難以憑採。(3)末者，被告甲○○於受僱被告丙○○
    吊運本案系爭漂流木時，曾經由證人邱顯慶向丙○○詢問是
    否合法，已據證人邱顯慶證述如上，顯見被告甲○○有行求
    證之作為，是自難認其對系爭漂流木係屬贓物有所認識，其
    所為自與搬運贓物罪中之「明知」為贓物之構成要件有間。
    檢察官稱被告甲○○係工作多年之司機，對此理應有所認識
    云云，顯然忽略上開邱顯慶證詞之證明力，是檢察官上開指
    稱亦委無可採。(4)綜上，檢察官上訴為無理由，應予駁回。
據上論結，應依刑事訴訟法369 條第1 項前段、第368 條、第36
4 條、第299 條第1 項前段、第300 條，刑法第337 條，新刑法
第42條第3 項，罰金罰鍰提高標準條例第1 條前段，判決如主文
。
本案經檢察官呂光華到庭執行職務
中    華    民    國    95    年    8     月    31    日
                  刑事第十七庭審判長法  官  陳貽男
                                    法  官  高明哲
                                    法  官  許仕楓
以上正本證明與原本無異。
檢察官如不服本判決，應於收受送達後十日內向本院提出上訴書
狀，其未敘述上訴理由者，並得於提起上訴後十日內向本院補提
理由書狀（均須按他造當事人之人數附繕本）。
被告不得上訴。
                                    書記官  劉貞達
中    華    民    國    95    年    9     月    1     日
附錄本案論罪科刑法條全文
刑法第337 條：
意圖為自己或第三人不法之所有，而侵占遺失物、漂流物或其他
離本人所持有之物者，處五百元以下罰金。


司法院資訊處製作；財團法人民間司法改革基金會備份。
